【裁判字號】    94,重訴,399
【裁判日期】    950324
【裁判案由】    損害賠償
【裁判全文】
台灣台北地方法院民事判決             94年度重訴字第399號
原      告  華南商業銀行股份有限公司
法定代理人  甲○○
訴訟代理人  林展義律師
被      告  乙○○
訴訟代理人  林鼎鈞律師
複  代理人  陳錦隆律師
上列當事人間請求損害賠償事件，本院於中華民國95年 2月23日
言詞辯論終結，判決如下：
    主  文
原告之訴及假執行之聲請均駁回。
訴訟費用由原告負擔。
    事實及理由
一、原告主張及聲明如下：
(一)兩造間為委任之法律關係，被告應依民法第 544條負損害賠
    償責任：
１、原告於87年 1月22日轉為民營之前，既係依銀行法設立登記
    ，經營銀行之存、放款等業務，顯係以營利為目的之金融保
    險事業機構，與一般私營銀行所營業務無殊，而與公權力之
    行使並無關連，故純就業務性質而言，原告與員工間之關係
    實應認係私法上之關係始符原告所營事業之本質，且財政部
    於87年間，亦曾函示認為台灣銀行之職員應為公務員兼具勞
    工身分，是被告於原告民營化之前，雖為公務員服務法上之
    公務員，並享有公務人員保險，但仍不影響其兼具勞工身分
    之私法上關係，依最高法院65年度第 2次民庭總會決議及70
    年度台上字第1561號判例意旨，原告自仍得基於私法上契約
    之違反，請求被告賠償損害。
２、按判斷公營事業之法人屬性時，應以其設立法源之性質、構
    成員資格之取得、有無行使公權力之權能及得否為權利義務
    主體等項為標準，最高法院61年台上字第1672號判例及93年
    度台上字第1365號判決可資參照。查原告為上市公司，依原
    告93年度年報所載，原告業於36年3月1日依據公司法規定成
    立「華南商業銀行股份有限公司」，是原告自斯時起，即係
    依公司法設立之營利社團法人，故為私法人，被告既任職原
    告之經理，對外代表原告，在一定事務範圍內具有相當獨立
    之裁量權，應屬公司法第29條所規定之經理人，故兩造間之
    權利義務，自應依委任關係決之。
３、本件被告自81年9月起即擔任原告花蓮分行經理，至85年1月
    調任華南商業銀行總行放款覆審中心止，為原告處理一定之
    事務，在一定之授權範圍內得依自己之意見為裁量，即就貸
    款之申請為准駁之核定，故兩造間之關係為有償委任之債之
    關係。而被告於核准多筆貸款之貸放時，未盡善良管理人之
    注意義務，亦未遵守銀行法及原告之內部規定，致原告蒙受
    重大損失。故依民法第 544條規定，被告處理原告委任之事
    務有過失，應負損害賠償責任。
(二)兩造縱非私法上之委任關係，被告仍應依民法第184條第1項
    、第186條、第227條等規定負侵權行為損害賠償及不完全給
    付之損害賠償責任：
１、按所謂不完全給付係指債務人雖為給付，而給付之內容並不
    符合債務本旨，違反正義與衡平之原則。又注意義務係以保
    護債權人之利益狀態為目的，違反注意義務除係發生侵權行
    為責任之原因外，於契約履行中違反注意義務，即屬不完全
    給付之債務不履行。
２、又按公務員與政府間雖為公法上之關係，若公務員於執行公
    務時，假公務上之權力，故意不法侵害其所服務機關私法上
    之權利者，仍非不得成立侵權行為，最高法院亦著有70年台
    上字第1561號判例。
３、查原告為國內著名之商業銀行，為辦理授信業務，除依銀行
    法及相關法規外，內部亦制定有多項規定供行員遵守，被告
    為經理人，具有一定之專業能力，除應遵守安全性、流動性
    、收益性、公益性及成長性等五項基本授信原則外，針對各
    個授信戶，亦應於審核授信案件時，就借款人（PEOPLE）、
    借款用途（PURPOSE）、償還來源（PAYMENT）、債權保障
    （PROTECTION）及授信展望（PERSPECTIVE）等5項原則（簡
    稱 5Ｐ原則）加以評估。惟被告於任職於原告花蓮分行期間
    ，多次違背前揭法則，未依一般正常程序辦理授信案件，致
    其所核准之放款造成多達新台幣（下同）15億餘元之呆帳，
    被告前揭所為，縱無故意，亦有過失，與原告所受損害間並
    有相當因果關係存在。原告茲就被告於服務原告之花蓮分行
    時，未依原告之授信業務相關規定違規核貸，致原告遭受損
    害之授信案件中較為嚴重者，先請求被告賠償1000萬元，其
    餘部分則暫保留請求之權利。
(三)原告係依據侵權行為及債務不履行之法則請求，故時效期間
    長達15年：
    依最高法院43年台上字第 752號判例及最高法院77年度第19
    次民事庭會議決議之見解，可明瞭原告本得基於債務不履行
    及侵權行為之法律關係請求，且時效期間長達15年。
(四)綜上所述，爰依民法第民法第184條第 1項前段、第186條、
    第227條、第544條等規定，向被告請求1000萬元之損害賠償
    ，且原告係以重疊合併之訴主張前述4個請求權基礎。
(五)原告聲明如下：
    １、被告應給付原告1000萬元及自起訴狀繕本送達翌日起至
        清償日止，按週年利率5％計算之利息。
    ２、願供擔保，請求宣告假執行。
二、被告答辯及聲明如下：
(一)原告不得依私法上之委任關係，請求被告負債務不履行之損
    害賠償責任：
１、被告係經由原告依法舉辦之考試而取得公營銀行人員任用資
    格後，依公務人員服務法、公務人員俸給法、公務人員考績
    法及公務人員保險法等公法規定，辦理任用、俸給、退休、
    撫卹、保險等事項。被告就兩造間任用關係既無自由決定之
    權利，兩造間亦無私法上居於平等之當事人地位可言，乃為
    公法上具有上下服從之特別權力關係。則兩造間之任用關係
    屬公法關係，至為明確。原告據私法上之委任關係而請求被
    告賠償損害云云，顯於法不符。
２、況且，原告起訴狀所載「借款人名稱及被告對原告侵權暨債
    務不履行之明細」，系爭授信案件均於87年 1月22日前即原
    告轉為民營前已核定准予授信，亦即此等授信案件之決定，
    係於兩造間處於公法關係期間所為，原告自不得依私法上之
    委任關係，請求被告負債務不履行損害賠償責任。
(二)原告對被告主張之侵權行為損害賠償請求權，縱屬存在，亦
    已罹於時效：
１、依原告94年 3月17日起訴狀指稱：「查被告擔任經理人之花
    蓮分行，逾期放款甚為嚴重，原告於85年間察覺後…」等語
    ，可知原告自85年間，即已察覺本案所訴情節。惟其迨至94
    年3月17日始具狀起訴，顯已逾民法第197條第 1項所定行使
    權利之時效期間，故原告對被告之侵權行為損害賠償請求權
    縱屬存在，亦因罹於時效而消滅，其請求顯無理由。
２、再依原告94年3月17日起訴狀所載：「…另本案相關貸款文
    件原本全由花蓮地方法院檢察署扣押在案，原告多次請求發
    函，亦未獲允許，故原告僅能就目前所持有之影本及內部稽
    核單位之調查資料提起本件訴訟」等語，益見原告提起本件
    起訴，亦係依其於85年間即已查得持有之資料為其請求之依
    據。而依原告之主張，其既已察覺因被告之行為而受有損害
    在先，則其嗣後於何時始確定損害賠償金額乙情，與消滅時
    效之進行無影響。
(三)被告任職原告花蓮分行經理期間，業已盡善良管理人之注意
    義務而執行職務，並無原告所指侵權行為及債務不履行之情
    事：
１、原告對於被告辦理授信業務等事項，每年均另派稽核人員全
    面查核授信營業狀況，而原告起訴狀列涉有逾期授信戶等授
    信事項，亦係曾經原告當時審查核備或稽核認可者。既為已
    經原告查核並予認許之事項，應無侵權行為或債務不履行之
    可言。
２、銀行就授信案可貸性創之判斷，為集體創作，係經申營業部
    門、徵信部門、授信審議委員會、董事會等層層審議，而是
    否核貸，各參與審議作業人員可能市場因素或個人觀點而持
    不同意見，譬如徵信部門與營業部門，前者基於借款安全，
    傾向踩煞車，後者承擔業績壓力，傾向踩油門，經過折衷調
    和後，其核貸與否之判斷自屬集體創作。是原告主張被告就
    系爭個案之授信有疏奉，顯有不當。
３、依卷存原告所提出系爭授信個案之授信申請書記載內容，可
    知授信之審核及准駁，係經逐層簽辦，有經授信小組決議者
    ，有經總行核可貸放者，顯見系爭授信個案均完成原告所訂
(四)被告之聲明如下：
    １、原告之訴及假執行之聲請均駁回。
    ２、如受不利判決，願供擔保免為假執行。
三、得心證之理由：
(一)按依公司法之規定，由政府與人民合資經營，政府資本超過
    50％者，為國營事業；又國營事業以發展國家資本，促進經
    濟建設，便利人民生活為目的；國營事業重要人員之任免，
    為主管機關之職權；國營事業應於年度開始前擬具營業預算
    ，呈請主管機關核定之，其年終營業決算，盈餘應繳解國庫
    ；又國營事業人員待遇及福利，應由行政院規定標準，不得
    為標準以外之開支；國營事業用人，除特殊技術及重要管理
    人員外，應以公開考試方法行之；國營事業現有人員之升遷
    、調補，應依經歷、年資及服務成績為標準；關於國營事業
    人員考試、甄審及考績辦法，由行政院會同考試院另定之；
    國營事業管理法第3條第3款、第2條、第8條第1項第3款、第
    12條、第13條、第14條、第31條、第32條、第33條分別定有
    明文。如前所述，國營事業之盈餘分配、收支之審核、人員
    之任用、晉升等，既均與民營機構有別，其所屬公務員執行
    業務，則係居於國家機關之地位，為達成上開任務之公權力
    行使行為，而與民營機構以營利為目的有別，從而國營事業
    自應認係公法人。查原告華南商業銀行股份有限公司係於36
    年3月1日成立，於87年民營化前之股東結構中，台灣省政府
    所持有之股份達 59.35％等情，為原告所自承，則依前揭國
    營事業管理法第3條第3款規定，原告於87年 1月22日轉為民
    營之前，顯係國營事業機構，其管理應依國營事業管理法定
    之，自係公法人無疑。從而原告主張其自36年3月1日起即係
    依公司法設立之營利社團法人，而為私法人等語，尚非可採
    。
(二)次按私法上委任契約之成立，須以當事人意思表示合致為要
    件，且公法上契約與私法上之契約，其主要之區別為契約之
    內容與效力，是否均為公法所規定，最高法院60年台上字第
    1672號判例可資參照。查被告進入原告銀行服務，係經由原
    告依法舉辦之考試取得公營銀行任用資格之故，而被告自81
    年9月起即擔任原告花蓮分行經理，至85年1月間始調任原告
    總行放款覆審中心等情，為原告所不爭（參94年11月 3日原
    告所提出之民事綜合辯論意旨狀第3頁及第5頁爭點整理欄第
    3點），並有被告之公務人員保險保險證影本1件附卷可稽。
    而如前所述，於87年 1月22日之前，原告係國營事業機構，
    具公法人人格，被告自81年9月10日起至85年1月間止任職原
    告花蓮分行經理之期間內，兩造間任用契約關係之內容與效
    力，既均非由兩造之意思而訂立，而悉依國營事業管理法、
    公務人員服務法、公務人員俸給法、公務人員考績法及公務
    人員保險法等公法規定，以規範被告之任用、俸給、退休、
    撫卹、保險等事項，原告就兩造間任用關係並無自由決定之
    權利，兩造間亦無私法上居於平等之當事人地位可言，乃為
    公法上具有上下服從之特別權力關係，則於81年 9月10日起
    至85年 1月間止被告任職原告花蓮分行之期間內，兩造間之
    任用關係屬公法關係甚明。從而，原告主張被告違反兩造間
    私法上之委任契約，而請求被告依民法第544條、227條負債
    務不履行之損害賠償責任，即屬無據。
(三)又按公務員與政府間雖為公法上之關係，若公務員於執行公
    務時，假公務上之權力，故意不法侵害其所服務機關私法上
    之權利者，仍非不得成立侵權行為，最高法院固著有70年台
    上字第1561號判例。惟因侵權行為所生之損害賠償請求權，
    自請求權人知有損害及賠償義務人時起， 2年間不行使而消
    滅，民法第197條第1項亦定有明文。經查，原告總行稽核室
    人員自85年 7月22日起至同年8月3日止，即就原告花蓮分行
    之逾期放款案件之核貸過程、擔保品鑑估及外部法令之遵行
    等事項全面查核，並於86年11月27日發函被告稱：「台端於
    花蓮分行經理任內，辦理授權核定之授信案件，核貸偏差錯
    誤導致鉅額逾期放款，造成本行（原告）嚴重損失．．」等
    語，有原告不爭執其真正之原告總行86年11月27日人二字號
    函影本 1件在卷可查，應認原告至遲於86年11月27日即已知
    悉損害及賠償義務人，而其遲至94年 3月17日始提起本件訴
    訟，被告抗辯原告之侵權行為損害賠償請求權已罹於 2年時
    效而消滅，自屬有據。
(四)綜上所述，原告於87年 1月22日轉為民營之前，為國營事業
    ，兩造間係公法關係，原告以被告違反兩造間私法上之委任
    契約為由，而請求被告負債務不履行之損害賠償責任，尚屬
    無據；至原告主張之侵權行為損害賠償請求權，則已罹於 2
    年之請求權時效，是本件原告依民法第544條、第227條、第
    184條第 1項、第186條等規定提起本件訴訟，請求被告給付
    1000萬元及自起訴狀繕本送達翌日起至清償日止按週年利率
    5 ％計算之利息，為無理由，應予駁回。至其所為假執行之
    聲請，因前揭訴之駁回而失所依附，應併予駁回。
四、本件事證已臻明確，兩造其餘之攻擊或防禦方法，經本院審
    酌後，認均與本件之結論無涉，茲不再一一論述，併予敘明
    。
五、訴訟費用負擔之依據：民事訴訟法第第78條。
中    華    民    國    95    年     3    月    24    日
                           民事第二庭    法  官   黃蓓蓓
以上正本係照原本作成。
如對本判決上訴，須於判決送達後20日內向本院提出上訴狀。
中    華    民    國    95    年     3    月    24    日
                                     法院書記官   劉碧輝                                                                                                                   E


司法院資訊處製作；財團法人民間司法改革基金會備份。
